【裁判字號】    90,台上,1773
【裁判日期】    901011
【裁判案由】    拆屋還地
【裁判全文】
最高法院民事判決                                九十年度台上字第一七七三號
    上  訴  人  乙○○
    訴訟代理人  張慶宗律師
    被 上訴 人  甲○○
右當事人間請求拆屋還地事件，上訴人對於中華民國八十九年二月二十二日台灣高等
法院台南分院第二審更審判決（八十八年度上更(一)字第七一號），提起上訴，本院判
決如左：
    主  文
原判決廢棄，發回台灣高等法院台南分院。
    理  由
本件上訴人主張：訴外人鄭裕篤、鄭裕輝、鄭裕範、許鄭錦、林鄭錦如、廖鄭錦月、
鄭錦雲、鄭錦文等八人（下稱鄭裕篤等八人）於民國六十九年十月三十一日，提供渠
等共有坐落雲林縣斗六市○○○段番子溝小段二七六之三號等土地十三筆，與訴外人
王自能簽訂合建契約，約定由王自能負責出資建屋完工後，王自能可分得坐落雲林縣
斗六市○○段一七八二地號土地（下稱系爭土地），及門牌為雲林縣斗六市○○路三
三三巷一三號房屋一棟（下稱系爭房屋）。嗣伊於七十年二月九日以新台幣（下同）
一百萬元之價格向王自能購買上開房地，並已交付價金九十萬元，惟系爭房屋於未辦
理保存登記前，即遭王自能之債權人聲請台灣雲林地方法院查封拍賣，由被上訴人於
七十一年十一月十七日拍定後，被上訴人於該房屋後方及二樓樓頂增建如第一審判決
附圖所示面積七‧八四平方公尺之磚造烤漆板頂廚房，及面積六二‧三○平方公尺之
鐵架烤漆涼棚（下稱附屬建物）。而系爭土地則由伊訴請法院判決確定命鄭裕篤等八
人辦理所有權移轉登記予王自能，再由王自能辦理移轉登記予伊後，於八十五年八月
二十一日辦妥所有權移轉登記。被上訴人所有之系爭房屋占用系爭土地，無正當權源
，伊本於所有權排除侵害請求權，自得請求拆屋還地等情，求為命被上訴人拆除系爭
房屋及附屬建物，返還系爭土地與伊之判決。
被上訴人則以：系爭房地原同屬王自能所有，先後出售與伊及上訴人，依最高法院四
十八年台上字第一四五七號判例意旨，伊得使用系爭土地，並非無權占有等語，資為
抗辯。
原審廢棄第一審所為上訴人勝訴之判決，改判駁回其訴，係以：查系爭房屋係王自能
出資與鄭裕篤等八人提供土地所合建，經王自能之債權人聲請法院查封拍賣，由被上
訴人拍定取得，系爭土地則經法院判決命鄭裕篤等八人移轉登記與王自能後，再移轉
登記與上訴人所有之事實，有土地、建物登記簿謄本、權利移轉證書等件附卷可稽。
系爭房地實際上原同屬王自能一人所有，而先後出售與兩造，依最高法院四十八年度
台上字第一四五七號判例意旨所示，系爭房屋使用系爭土地，有相當於租賃之關係，
並非無權占有。又系爭房屋既係鄭裕篤等八人提供土地與王自能所合建，自可使用土
地至房屋不堪使用為止，且系爭房屋係合法建築，王自能依出賣人之義務，應擔保被
上訴人就其出賣之房屋有合法使用基地之權利，王自能嗣後既取得所有權，當然默許
被上訴人得繼續使用系爭土地，上訴人亦應承受其義務。從而，上訴人依民法第七百
六十七條規定，訴請被上訴人拆除系爭房屋及附屬建物，返還系爭土地，洵非正當，
不應准許等詞，為其判斷之基礎。
查本院四十八年度台上字第一四五七號判例，係指土地及房屋同屬一人，而將土地及
房屋分開同時或先後出賣時，應推斷土地承買人默許房屋承買人繼續使用土地而言。
系爭房屋係王自能出資與鄭裕篤等八人提供土地所合建，為原審認定之事實，而依卷
附權利移轉證書及土地登記簿謄本之記載（見一審卷第十一、二九頁），被上訴人係
於七十一年十二月六日因拍定取得系爭房屋所有權，王自能則係於其後即八十五年八
月二十一日始由鄭裕篤等八人移轉登記為系爭土地之所有人。被上訴人取得系爭房屋
時，王自能尚非系爭土地所有人，與上開判例所述土地及房屋同屬一人之情形，並不
相同。原審未詳加研求，遽認依該判例，系爭房屋使用系爭土地，有相當於租賃之關
係，自嫌速斷。次查債之關係，僅存於特定之債權人與債務人之間，除法律另有規定
外，並無拘束第三人之效力。原審認定系爭房屋係鄭裕篤等八人提供土地與王自能所
合建，及王自能將屋出賣與被上訴人。果爾，僅鄭裕篤等八人與王自能間，及王自能
與被上訴人間分別發生債權債務關係而已，其效力似不及於嗣後取得系爭土地之上訴
人。原審徒以鄭裕篤等八人曾提供系爭土地與王自能合建，及王自能將屋出賣與被上
訴人，即認被上訴人得繼續使用上訴人所有之系爭土地，亦有可議。上訴論旨，指摘
原判決不當，求予廢棄，非無理由。
據上論結，本件上訴為有理由，依民事訴訟法第四百七十七條第一項、第四百七十八
條第一項，判決如主文。
中      華      民      國     九十     年      十      月     十一     日
                              最高法院民事第三庭
                                  審判長法官  林  奇  福
                                        法官  陳  國  禎
                                        法官  李  彥  文
                                        法官  陳  重  瑜
                                        法官  吳  麗  女
      右正本證明與原本無異
                                              書  記  官
中      華      民      國     九十     年      十      月    二十五    日


司法院資訊處製作；財團法人民間司法改革基金會備份。
